臺灣臺中地方法院民事判決
110年度重訴字第190號
原      告  何冠陞  
            歐陳麗卿
            蔡陳美玉
            梁玉霞  
            陳幼美  
            陳玉麗  
共      同
訴訟代理人  李秉哲律師
共  同  複
代  理  人  戴孟婷律師（111年1月18日解除委任）
被      告  吳晨碩  
訴訟代理人  盧江陽律師
上當事人間解除契約事件，本院於民國111年1月18日言詞辯論終
結，判決如下：
    主      文
原告之訴駁回。
訴訟費用由原告負擔。
    事實及理由
壹、程序方面：
　　按不變更訴訟標的，而補充或更正事實上或法律上之陳述者
    ，非為訴之變更或追加。民事訴訟法第256條分別定有明文
    。本件原告主張兩造就坐落臺中市○○區○○段○○○段000000○00
    0000地號土地（下稱系爭土地），於民國109年8月28日簽訂
    之土地買賣契約書（下稱系爭契約），有依系爭契約約定不
    生效力，或經其解約而失效等事由，起訴請求聲明：「兩造
    間就系爭契約之買賣關係不存在。」（本院卷第15頁），嗣
    於110年10月26日以民事訴之變更狀而更正訴之聲明為「㈠原
    告與被告間就臺中市○○區○○段○○○段000000地號土地、面積3
    75平方公尺、權利範圍全部之買賣關係不存在。㈡原告與被
    告間就臺中市○○區○○段○○○段000000地號土地、面積851平方
    公尺、權利範圍全部之買賣關係不存在。」（本院卷第115
    、116頁），均係就兩造間因系爭土地所為系爭契約之買賣
    關係究否存在所為爭執之補充及更正事實上或法律上之陳述
    ，合於前揭規定。
貳、實體方面：　　
一、原告方面：兩造於109年8月28日簽立系爭契約，由被告向原
    告買受系爭土地，買賣價金為每坪新臺幣（下同）12萬元。
    因建築線核准事項為系爭契約之重要部份，兩造遂於系爭契
    約第三條簽約款部份設有特別規定，系爭土地於109年12月1
    0日前未能取得建築線之核准，依系爭契約第三條規定，系
    爭契約之解除條件已成就，系爭契約對雙方已不生效力，且
    雙方不負損害賠償責任。又本案尾款給付期限為109年12月1
    0日，觀之系爭契約前後文意，應認系爭土地如未能在109年
    12月10日前取得建築線之核准者，系爭契約之買賣關係已因
    兩造間之特別約定，已不生效力甚明。縱認系契約之爭買賣
    關係非已無效者，原告業於109年12月間發函被告表明解除
    契約之意思表示，被告亦已存證信函函覆原告，被告確已收
    受原告解除契約之意思表示，即原告依民法第255條規定，
    逕為解除契約，毋庸先行催告，自被告收受原告解除契約之
    意思表示時，系爭契約買賣關係已不存在。承上，原告主張
    兩造間系爭契約之買賣關係，依系爭契約之約定已不生效力
    、或兩造已解除契約、或解除條件已經成就，請求擇一對原
    告為有利之判決。並聲明：㈠原告與被告間就臺中市○○區○○
    段○○○段000000地號土地、面積375平方公尺、權利範圍全部
    之買賣關係不存在。㈡原告與被告間就臺中市○○區○○段○○○段
    000000地號土地、面積851平方公尺、權利範圍全部之買賣
    關係不存在。
二、被告方面：
　㈠兩造於109年8月28日簽訂系爭契約後，被告委由訴外人黃福
    城於109年11段19日代為向臺中市政府都市發展局（下稱都
    發局）申請指定建築線，經都發局核准，並於109年12月25
    日函覆黃福城。雖系爭契約第三條係約定取取得鑑界成果圖
    後申請建築線申請核定後始辦理爾後之「用印款」，原告復
    知悉申請指定建築線僅法定程序，被告遂應原告要求，於10
    9年11月17日給付第二期「用印款」438萬5016元予原告，原
    告卻於收到上開用印款後，反主張系爭契約不生效力，實有
    違誠實信用原則。況系爭土地已完成系爭契約第三條約定之
    指定建築線，原告主張未指定建築線，與事實不符。　
　㈡系爭契約並無履行期限為109年12月10日之約定，且系爭契約
    第三條約定之所謂「建築線申請核定」，係指申請本件建築
    線經都發局核准時，系爭契約即為有效，並不以通知代理被
    告之申請人黃福城，或兩造收悉都發局通知之日始為生效日
    。原告雖委託律師於109年12月25日發函被告稱系爭契約不
    生效力及表示解約云云，惟原告未經催告即表示解約於法不
    合，被告對原告上開函文亦已表示不同意，且原告上開函文
    係於都發局核准後所為，益證原告上開主張為不足採。
　㈢系爭契約第三條同條項之簽約款後確有附加約定「賣方（即
    原告）即刻申請鑑界，並取得鑑界成果圖後申請建築線申請
    核定後始辦理爾後之用印款，若未能取得建築線核准（系爭
    契約誤繕為＂準＂）本案不生效力賣方退還已收價款，雙方不
    負損害賠償責任。」，而原告依上開約定負有「應即刻申請
    鑑界，並取得鑑界成果圖後申請建築線申請核定」之履約義
    務，卻故意不為，竟阻其條件成就，依民法第101條第1項規
    定（被告誤繕為"第110條"），原告主張系爭契約不生效力
    為不可取。
　㈣綜上，兩造就系爭土地締結系爭契約，系爭契約既經合法成
    立，在私法上之權利義務，自應受系爭契約之拘束，被告並
    已備妥依系爭契約第三條約定之期款，如期支付原告，原告
    竟任意違約，已違反系爭契約約定，為可歸責於原告之事由
    ，依系爭契約第十一條約定，應負懲罰性違約金及損害賠償
    。
  ㈤聲明：原告之訴駁回。
三、得心證之理由：
 　 兩造於109年8月28日簽訂系爭契約，由原告以每坪12萬元，
    計365.42坪，買賣總價金4385萬400元，出賣系爭土地予被
    告，系爭契約並有辦理價金信託履約保證，被告於109年11
    月17日給付用印款438萬5016元至台新國際商業銀行受託信
    託財產專戶，系爭土地經都發局於109年12月25日以中市都
    測字第1090229654號函准予指定建築線等情，有系爭契約、
    第一建經價金信託履約保證申請書、都發局函，及台中銀行
    國內匯款申請書回條可稽（本院卷第21至37、79、85、91頁
    ），堪信為真實。原告主張系爭土地未能在109年12月10日
    前取得建築線之核准，合於系爭契約約定解除條件而失效（
    原告誤為不生效力），或合於民法第255條約定，原告既發
    函解除系爭契約，兩造就系爭土地之買賣關係即不存在，為
    被告以前詞置辯，則本件應審究者為：兩造就系爭土地所為
    系爭契約之買賣關係效力存否？經查：
  ㈠按當事人互相表示意思一致者，無論其為明示或默示，契約
    即為成立。民法第153條第1項定有明文。次按解釋契約，固
    須探求當事人立約時之真意，不能拘泥於契約之文字，但契
    約文字業已表示當事人真意，無須別事探求者，即不得反捨
    契約文字而更為曲解（最高法院104年度台上字第797號裁判
    意旨參照）。本件系爭契約第三條付款約定：「本約各期價
    金及條件，除另有約定外，悉依下列規定辦理，價金之收受
    應於收款明細中簽收，不另立收據。」，並分別就簽約款、
    用印款、完稅款約定付款期程，其中就簽約款約定：「新台
    幣附表元整，簽訂本約，賣方交付所有權狀之同時，買方一
    次付清。（本款項包含訂金新台幣零元整）賣方應即刻申請
    鑑界，並取得鑑界成果圖後申請建築線申請核定後始辦理爾
    後之用印款，若未能取得建築線核準本案不生效力賣方退還
    已收價款，雙方不負損害賠償責任。」，顯見第三條係就付
    款方式為明文之約定，則該簽約款下之約定，即為付款之約
    定。且系爭土地既經都發局准予核定指定建築線，即與系爭
    契約第三條中簽約款項下所約定「未能取得建築線申請核定
    」之要不合，原告據此主張系爭契約不生效力，難認有據。
　㈡次按附解除條件之法律行為，於條件成就時，失其效力。依
    當事人之特約，使條件成就之效果，不於條件成就之時發生
    者，依其特約。因條件成就而受不利益之當事人，如以不正
    當行為阻其條件之成就者，視為條件已成就。因條件成就而
    受利益之當事人，如以不正當行為促其條件之成就者，視為
    條件不成就。民法第99條第2項及第101條分別定有明文。又
    按因條件成就而受不利益之當事人，如以不正當行為阻其條
    件之成就者，視為條件已成就，民法第101條第1項定有明文
    。所謂以不正當行為阻其條件之成就，不僅指作為，即不作
    為亦包括在內（最高法院86年度台上字第22號裁判要旨參照
    ）。系爭契約第三條簽約款項下內容，係就賣方（即原告）
    約定負有應即核申請鑑界，並取得鑑界成果圖後申請建築線
    申請核定之履約義務，原告主張系爭土地於109年12月10日
    前未能取得建築線之核准，當屬原告未能於109年12月10日
    完成取得建築線之履約義務，姑不論兩造於系爭契約未就該
    履約義務定有履行期限，縱於109年12月10日仍未能完成取
    得建築線之核准，亦屬可歸責於原告之事由。則縱認系爭契
    約第三條約定有未能完成取得建築線之解除條件，因該履約
    義務係由原告擔負，依上開法條規定，應認原告係以怠於履
    行該履約義務之不正當消極行為促其條件之成就，應視為條
    件不成就，則原告據此主張系爭契約解除條件成就，系爭契
    約不生效力，即不足採認。
　㈢又按契約當事人之一方遲延給付者，他方當事人得定相當期
    限催告其履行，如於期限內不履行時，得解除其契約。依契
    約之性質或當事人之意思表示，非於一定時期為給付不能達
    其契約之目的，而契約當事人之一方不按照時期給付者，他
    方當事人得不為前條之催告，解除其契約。民法第254、255
    條定有明文。再按契約當事人之一方遲延給付者，除當事人
    另約定得不經催告逕行解除契約及依契約之性質或當事人之
    意思表示非於一定時期為給付不能達其契約之目的外，必經
    他方當事人定相當期限催告其履行而不於期限內履行時，始
    得解除其契約，此觀民法第254條及第255條之規定自明（最
    高法院86年度台上字第3105號裁判要旨參照）。本件原告主
    張系爭契約尾款給付期限為109年12月10日，應認系爭土地
    如未能在109年12月10日前取得建築線之核准者，有民法第2
    55條之適用。惟查，系爭契約就於何時取得建築線並無明文
    約定，已如前述，縱有約定尾款給付期限，尚難據此推認兩
    造就取得建築線之核准有何期限約定，原告復未能舉證證明
    就何時取得建築線之核准，有依系爭契約之性質或當事人之
    意思表示，非於一定時給付不能達其契約之目的之事實，則
    原告未定相當期限催告履行，逕於109年12月25日以象字第0
    000000-0號律師函解除系爭契約，自不生解約之效力。
　㈣兩造就系爭土地所為系爭契約之買賣關係，因兩造意思表示
    合致，以簽訂系爭契約書面方式而生效，系爭土地雖未於10
    9年12月10日前取得建築線之核准，惟黃福城於109年11月19
    日向都發局申請建築線指定之送件，並經都發局於109年12
    月25日以中市都測字第1090229654號函准予指定建築線（本
    院卷第79至89頁），並無系爭契約第三條簽約款項下未能取
    得建築線核准之情，且兩造就取得建築線核准復無約定履行
    期限，則原告依系爭契約第三條約定及民法第255條規定解
    除系爭契約，主張兩造兩造就系爭土地之買賣關不存在，不
    合系爭契約約定，亦於法無據。
四、綜上所述，原告主張兩造就系爭土地之系爭契約，有約定之
    解約條件成就，或經其解約而失其效力，因系爭土地已於10
    9年11月19日向都發局申請建築線指定之送件，並經都發局
    於109年12月25日以中市都測字第1090229654號函准予指定
    建築線，而認不符系爭契約約定，且原告解約之意思表示亦
    與民法第255條規定不相符合，從而，原告請求兩造間就系
    爭土地之買賣關係不存在，即無所據，而無理由，應予駁回
    。
五、本件事證已臻明確，兩造其餘攻擊防禦方法及證據，核與判
    決結果不生影響，爰不一一論列，併此敘明。
六、結論：原告之訴為無理由，依民事訴訟法第78條，判決如主
    文。
中　　華　　民　　國　　111 　年　　1 　　月　　28　　日
                  民事第五庭    法  官  林秀菊
正本係照原本作成。
如對本判決上訴，須於判決送達後20日內向本院提出上訴狀。如
委任律師提起上訴者，應一併繳納上訴審裁判費。
中　　華　　民　　國　　111 　年　　1 　　月　　28　　日
                                書記官  劉子瑩